臺灣高等法院臺中分院刑事判決　　　　95年度上訴字第3009號
上　訴　人　臺灣南投地方法院檢察署檢察官
被　　　告　戊○○
選任辯護人　蘇哲科律師
上列上訴人因被告違反森林法等案件，不服臺灣南投地方法院95
年度訴字第215號中華民國95年11月15日第一審判決(起訴案號：
臺灣南投地方法院檢察署94年度偵字第2171號），提起上訴，本
院判決如下：
    主  文
原判決撤銷。
戊○○於他人森林內，擅自墾植、占用，處有期徒刑壹年，減為
有期徒刑陸月，如易科罰金，以銀元佰元即新臺幣玖佰元折算
壹日。在附圖編號A、B、C所示範圍內之墾植物，均沒收。
    犯罪事實
一、戊○○原在丁○○向國立臺灣大學生物資源暨農學院實驗林
    管理處（下稱臺大實驗林管理處）所管理、坐落於南投縣信
    義鄉同富村對高岳29林班地436－2號「造林地」，如附圖編
    號1所示之土地耕種（如附圖編號1之土地，原係丁○○於民
    國82年10月間，向行政院農業委員會林務局嘉義林區管理處
    〈下稱嘉義林管處〉所承租，88年12月間，上開對高岳林區
    轉由臺大實驗林管理處接管，丁○○嗣並將該附圖編號 1所
    示之土地，轉交戊○○耕作），戊○○為種植經濟作物，竟
    意圖為自己不法之利益，於 94年5月下旬，雇用不知情之余
    新安、史清郎、司基光等人，擅自在臺大實驗林管理處所管
    理如附圖編號 A、B、C所示之造林地濫墾，並砍伐其上之林
    木，共計非法墾植、佔用如附圖編號 A、B、C所示之面積計
    1.0239公頃。嗣於 94年5月31日，臺大實驗林管理處之林班
    巡視人員發現余新安、史清郎、司基光等人在該地上非法整
    地，而報警查獲。
二、案經臺大實驗林管理處告訴，由南投縣政府警察局信義分局
    報請臺灣南投地方法院檢察署檢察官偵查起訴。
    理　由
一、按當事人、代理人或辯護人於法院調查證據時，對被告以外
    之人於審判外之陳述，未於言詞辯論終結前聲明異議，視為
    同意以被告以外之人於審判外之陳述作為證據，法院審酌該
    言詞陳述作成時之情況，認為適當者，亦得為證據，刑事訴
    訟法第 159條之5第2項定有明文。查余新安、史清郎、司基
    光之警詢筆錄，被告及其選任辯護人於本案辯論終結前均未
    爭執無證據能力，且渠等之警詢筆錄又查無不法取供之情形
    ，更與被告供述之情節相符，依刑事訴訟法第 159條之5第2
    項之規定，自有證據能力。
二、訊據被告戊○○固坦承僱用余新安等人，於附圖編編號A、B
    、C 所示之土地上整地之事實不諱，然矢口否認有何犯行，
    辯稱：當初是丁○○向林管處承租造林地，後來丁○○即將
    該林地交給伊耕作，伊所整地之部分均是曹開來原先告訴伊
    之範圍，余新安等人所砍伐之樹木亦係在丁○○當時指界之
    範圍內，且均係伊所種植的云云。惟查：
  (一)被告於 94年5月下旬，雇用不知情之余新安、史清郎、司基
    光等人，在臺大實驗林管理處所管理如附圖編號 A、B、C所
    示之林地上整地，並砍伐其上之林木等情，業據被告於原審
    坦承不諱（見原審卷第124頁)，核與證人余新安、史清郎、
    司基光於警詢證述之情節相符（見警卷第7至15頁)，並有森
    林被害告訴書、航照圖、現場照片、森林主副產物被害價格
    查定書、森林災害報表及對高岳營林區查獲被盜伐木伐根口
    徑調查表附卷可憑（見警卷第16至21、23至28頁），而被告
    確有佔用如附圖編號 A、B、C所示之面積共1.0239公頃，並
    種薑等情，亦據臺大實驗林管理處派員實地測量屬實，並製
    有測量圖附卷可稽（見警卷第22頁），且經原審履勘現場無
    誤，有刑事勘驗筆錄及現場照片在卷足按（見原審卷第94至
    96 頁），此部分之事實應堪認定。
  (二)被告雖以前詞置辯，且證人丁○○於原審亦結證稱：被告現
    場所種植薑園之範圍，均是伊交給被告種植之範圍，該範圍
    也就是伊所承租的土地，當初伊承租該林班地時，林班人員
    有說伊的地有那麼大，所以伊就將該承租範圍的土地交給被
    告，伊並沒有現場實地測量過，僅口頭告知被告伊所承租的
    範圍多大云云（見原審卷第115、116頁）。然查：
  1.被告僱請余新安、史清郎、司基光等人所砍伐之樹木，均係
    臺大實驗林管理處所有之造林木，而附圖編號 1部分之土地
    原即已種植蕃茄，附圖編號 A、B、C部分則是新墾植之土地
    ，臺大實驗林管理處之人員發現時，編號 A、B、C範圍之土
    地才剛整地等情，業據證人即臺大實驗林管理處之人員乙○○於本院審理時證述在卷（見本院卷第30頁），並有上開森
    林主副產物被害價格查定書、對高岳營林區查獲被盜伐木伐
    根口徑調查表附卷可憑，足徵被告確已逾越原先所耕種之附
    圖編號1所示之土地範圍，而越界墾植如附圖編號A、B、C範
    圍之土地無疑，被告辯稱：余新安等人所砍伐之樹木，均係
    伊所種植云云，顯不足採。
  2.又丁○○向臺大實驗林管理處所承租之上開對高岳29林班編
    號1之林地，原係陳紜向嘉義林管處所承租，嗣於 82年10月
    間，由陳紜轉讓予丁○○，當時陳紜讓渡予丁○○時，嘉義
    林管處之承辦人丙○○曾至現場，以羅盤儀測量面積，實地
    指界後，將所承租之土地交予丁○○，當時丁○○所種植之
    地上物與實際承租之面積吻合等情，業據證人丙○○於本院
    審理時證述在卷（見本院卷第95頁），並有嘉義林管處96年
    7月9日嘉政字第0965106962號函暨所檢附之出租造林轉讓聯
    名申請書在卷可稽（見本院卷第76至82頁）。是丙○○當初
    既經實地指界出租土地之範圍給丁○○，丁○○自應知悉其
    所承租之土地實地界線所在。而依證人丁○○於本院所證：
    伊承租附圖編號 1之土地時，伊之前手就在該土地上種植梅
    子樹、茶樹，伊就是根據所種植之範圍指界給被告，告訴被
    告伊所承租之土地範圍有多大，伊是依照當時林班處人員指
    給伊之面積指界給被告，伊指給被告看的土地範圍內並沒有
    種植其他樹木，只有在伊指界之範圍旁才有杉木及一些不知
    道名字的樹木等語（見本院卷第57、58頁），及對照證人丙○○上開所證（即當時丁○○所種植之地上物與實際承租之
    面積吻合），足徵丁○○當時所承租並指界予被告之土地範
    圍，應係陳紜種植茶樹與梅子樹之範圍，且該土地範圍內除
    茶樹與梅子樹外，並無其他樹木。惟被告僱工在附圖編號 A
    、B、C範圍土地上所砍伐之樹木，依上開被盜伐木伐根口徑
    調查表所示，則有雜木、杉木、山麻黃、二葉松、櫸木，而
    非丁○○原先指界予被告之梅子樹、茶樹，足徵被告已明知
    逾越丁○○原先所指界之範圍，而越界墾植、砍伐樹木無疑
    ，是丁○○上開於原審所證，顯係迴護被告之詞，不足採信
    ，應以其於本院所證為可採。
  (三)參以丁○○向臺大實驗林管理處所承租如附圖編號 1所示之
    土地面積僅有1.16公頃，而被告於附圖編號1及A、B、C部分
    所墾植之面積卻多達2.1839公頃，超過丁○○所承租之面積
    達1.0239公頃，而依被告自承其在森林裡已生活了50年等語
    （見本院卷第31頁），足見其對森林之地貌、土地範圍之大
    小，應甚為熟悉，豈可能不知道其僱用余新光等人所墾植之
    範圍之面積，已超過丁○○所承租之面積。
  (四)綜上所述，被告所辯要屬事後卸責之詞，不足採信，本案事
    證明確，被告上開犯行應堪認定。
三、查被告行為後，刑法部分修正條文業於95年7月1日施行，有
    關本案新舊法比較適用如下：
  (一)刑法第 41條第1項前段，於刑法修正公布實行前，原規定「
    犯最重本刑為5年以下有期徒刑以下之刑之罪，而受6個月以
    下有期徒刑或拘役之宣告，因身體、教育、職業、家庭之關
    係或其他正當事由，執行顯有困難者，得以銀元300元(即新
    台幣900元）折算1日，易科罰金」，而修正公布施行之刑法
    第41條第1項前段則規定：「犯最重本刑為5年以下有期徒刑
    以下之刑之罪，而受 6個月以下有期徒刑或拘役之宣告，得
    以新台幣1000元、2000元、3000元折算 1日，易科罰金」，
    比較新舊法規定，以修正公布施行前之易科罰金折算標準較
    有利於行為人。
  (二)刑法第33條第5款關於罰金刑之規定，由「罰金：銀元1元以
    上」，修正為「罰金：新臺幣1000元以上，以百元計算之」
    ，本案關於罰金刑部分，經比較新、舊法結果，應適用被告
    行為時法即修正前刑法第 33條第5款之規定較有利於行為人
    。
四、核被告所為 ，係犯森林法第51條第1項之於他人之森林內，
    擅自墾擅、占用罪。按在他人森林內擅自墾植、占用，即係
    在他人森林內為管理、使用，而排除他人之支配力，其性質
    當然含有竊佔罪質，故森林法第 51條第1項之規定，為刑法
    第320條第2項之特別法，依特別法優於普通法之法律競合關
    係，本件應適用森林法第 51條第1項之規定處斷。被告利用
    不知情之余新安、史清郎、司基光墾植附圖編號A、B、C 範
    圍之土地，應論以間接正犯。原審疏未審究相關證據，而為
    被告無罪之諭知，即有未洽，檢察官上訴意旨以此指摘原判
    決不當，為有理由，自應由本院將原判決撤銷改判。爰審酌
    被告不顧森林生態保育，為一已私利濫行砍伐樹木，破壞林
    相，犯後猶矢口否認犯行，態度不佳等一切情狀，量處如主
    文所示之刑。又被告上開犯罪之時間在 96年4月24日以前，
    合於中華民國 96年罪犯減刑條例第2條第1項第3款之規定，
    應就所宣告之刑，減其刑期2分之1，並就所減得之刑，依修
    正前刑法第41條第1項之前段之規定 ，諭知易科罰金之折算
    標準。在如附圖編號A、B、C所示範圍之墾植物 ，應依森林
    法第51條第6項規定宣告沒收。
據上論結，應依刑事訴訟法第369條第1項前段、第364條、第299
條第1項前段，森林法第51條第1項、第6項 ，刑法第2條第1項前
段、第11條，修正前刑法第41條第1項前段 ，修正前罰金罰鍰提
高標準條例第2條，中華民國96年罪犯減刑條例第2條第1項第3款
、第7條、第9條，判決如主文。
本案經檢察官甲○○到庭執行職務。
中　　華　　民　　國　　96　　年　 　8　　月　　17　　日
            刑事第十庭    審判長法　官　林　照　明
                                法　官　李　平　勳
                                法　官　蔡  名  曜
上列正本證明與原本無異。
如不服本判決應於收受送達後十日內向本院提出上訴書狀，其未
敘述上訴之理由者並得於提起上訴後十日內向本院補提理由書（
均須按他造當事人之人數附繕本）。
                                書記官　劉　恒  宏
中　　華　　民　　國　　96　　年　　8 　　月　　22　　日
附錄論罪科刑之法條：
森林法第51條第1項
於他人森林或林地內，擅自墾殖或占用者，處6月以上5年以下有
期徒刑，得併科新台幣60萬元以下罰金。
